【裁判字號】    89,判,3025
【裁判日期】    891031
【裁判案由】    營利事業所得稅
【裁判全文】
最  高  行  政  法  院  判  決                  八十九年度判字第三○二五號
    原      告  環亞大飯店股份有限公司
    代  表  人  甲○○
    被      告  財政部臺北市國稅局
    代  表  人  張盛和
右當事人間因營利事業所得稅事件，原告不服行政院中華民國八十七年十月十七日台
八十七訴字第五一○○九號再訴願決定，提起行政訴訟。本院判決如左：
    主  文
原告之訴駁回。
訴訟費用由原告負擔。
    事  實
緣原告民國（以下同）七十七年度營利事業所得稅結算申報，經被告核定應補繳本稅
新臺幣（下同）六五、三○六、一七七元及短估金八、四七一、八六四元，限繳日期
為八十一年六月二十五日。原告不服，就營業成本、投資損失、前三年核定虧損扣除
額及合於勵類目及標準免稅所得部分，提起行政救濟，嗣其營業成本、投資損失及
前三年核定虧損扣除額部分業已確定；至合於勵類目及標準免稅所得部分，經被告
機關依財政部八十五年十一月七日台財訴第000000000號訴願決定意旨重為
復查決定，准予追認三九、七九五、二七八元，其餘未准變更，因原告逾期提起訴願
，本案核課確定，被告並依行為時稅捐稽徵法第三十八條規定，重新發單通知原告補
徵本稅四四、六○一、八四四元、短估金五、七一一、二八六元及行政救濟加計利息
一七、九三○、七七三元，原補徵稅額註銷。原告乃就加徵短估金及行政救濟加計利
息部分，申經復查結果，未准變更，原告猶未甘服，循序提起一再訴願，經行政院八
十七年十月十七日台八十七訴字第五一○○九號再訴願決定將行政救濟加計利息部分
撤銷著由被告另為適法決定外，其餘部分之再訴願駁回，原告就短估金部分提起行政
訴訟，茲摘兩造訴辯意旨如次：
原告起訴意旨略謂：按「納稅義務人違反本法或稅法之規定，適用裁處時之法律，但
裁處前之法律有利於納稅義務人者，適用最有利於納稅義務人之法律。」為八十五年
七月三十日修正公布之稅捐稽徵法第四十八條之三所明定。本件被告於重核原告七十
七年度營利事業所得稅時，依據行為時（七十七年）所得稅法第一百零九條規定，加
徵原告短估金五、七一一、二八六元，惟查上開所得稅法第一百零九條規定，業於七
十八年十二月三十日經總統令公布刪除，此依首揭規定，關於依稅法規定之處罰，有
從新從輕原則適用之意旨，應不予課徵。又稅捐稽徵法第四十八條之三所謂「裁處」
時，依修正理由說明，係包括訴願、再訴願及行政訴訟之決定或判決在內，則本件既
然尚在行政救濟中，尚未確定，而短估金又為行政罰之一種，自應從新從輕適用七十
八年十二月三十日修正刪除短估金後之所得稅法，應無疑義，查短估金係隨所得稅而
變動，本件事業所得既因提出行政救濟而未確定，短估金自不確定，且由於法令變更
，目前已停徵短估金，此依八十五年七月三十日修正公布之稅捐稽徵法第四十八條之
三從新從輕之規定，被告自不應再補徵。另稅捐稽徵法第四十八條之三係於八十五年
七月三十日始公布，本件為行政救濟中尚未確定之案件，自應有其適用，是本件無待
原告提起主張，被告即應主動更正；詎被告反以原告係逾期申請復查，程序不合之理
由駁回，顯為誤謬。訴願決定未予糾正，亦有疏失。又再訴願決定以短估金非屬因原
告違反所得稅法或稅捐稽徵法規定而裁處之罰鍰，應無稅捐稽徵法第四十八條之三規
定之適用云云。惟另一相同案情之財政部八十七年六月九日台財訴第0000000
00號訴願決定卻認短估金為行政罰之一種，是加徵短估金有無八十五年七月三十日
增訂公布之稅捐稽徵法第四十八條之三規定之適用，核有究明之必要而撤銷該案原處
分。為符公平原則，本件應為相同之處理。綜上，原處分及一再訴願決定其認事用法
，洵有違誤，請判決撤銷再訴願決定、訴願決定及原處分等語
被告答辯意旨略謂：一、按「依核定稅額通知書所載有應納稅額或應補稅額者，應於
繳納期間屆滿翌日起算三十日內申請復查。」及「短估金及罰鍰等除本法另有規定者
外，準用本法有關稅捐之規定。」為稅捐稽徵法第三十五條第一項第一款及第四十九
條前段所明定。本案原核定繳款書限繳日期為八十一年六月二十五日，依上揭稅捐稽
徵法規定三十日之不變期限，原告應於八十一年七月二十五日以前申請復查。經查原
告雖依上開期限於八十一年七月二十四日，就營業成本、投資損失、前三年核定虧損
扣除額及合於勵類目及標準免稅所得等四項，申請復查；惟關於短估金部分則遲至
八十五年三月二十日始申請復查，已逾前揭法定不變期間，有前後二次之復查申請書
附卷可稽，是其程序顯有未合。二、次按「納稅義務人依第六十七條第一款規定預估
申報之營利事業所得額或綜合所得淨額，或經依第七十條第三項規定辦理改正估計者
，其經改正後之營利事業所得額或綜合所得淨額，小於經核定之營利事業所得額或綜
合所得淨額達三分之一以上者，按其超過三分之一以上部分加徵百分之五短估金。」
為行為時所得稅法第一百零九條第一項所明定。復按「納稅義務人違反本法或稅法之
規定，適用裁處時之法律，但裁處前之法律有利於納稅義務人者，適用最有利於納稅
義務人之法律。」稅捐稽徵法第四十八條之三亦定有明文。查原告七十七年度原預估
課稅所得額七、二二○、四一六元，小於經核定課稅所得額達三分之一以上，被告依
行為時所得稅法第一百零九條規定，按其超過三分之一以上部分加徵百分之五短估金
五、七一一、二八六元，〔其計算式為：（行政救濟課稅所得額182,169,206元×2/3
－預估課稅所得額7,220,416元）×5％＝5,711,286元〕，非屬原告因違反所得稅法
或稅捐稽徵法規定而裁處之罰鍰，應無現行稅捐稽徵法第四十八條之三規定之適用，
是本案予以加徵並無不合。其所稱財政部八十七年六月九日台財訴第0000000
00號訴願決定將原處分關於葉財記投資股份有限公司七十八年度營利事業所得稅事
件加徵短估金部分撤銷乙節，與系爭短估金既因申報復查之程序不合而告確定，無免
徵之爭議，兩案情節不同，自難參照辦理，為此，請判決駁回原告之訴等語。
    理  由
一、按「納稅義務人依第六十七條第一款規定預估申報之營利事業所得額或綜合所得
淨額，或經依第七十條第三項規定辦理改正估計者，其經改正後之營利事業所得額或
綜合所得淨額，小於經核定之營利事業所得額或綜合所得淨額達三分之一以上者，按
其超過三分之一以上部分加徵百分之五短估金。」為行為時所得稅法第一百零九條第
一項所明定。又按「依核定稅額通知書所載有應納稅額或應補稅額者，應於繳納期間
屆滿翌日起算三十日內申請復查。」及「．．．短估金及罰鍰等除本法另有規定者外
，準用本法有關稅捐之規定．．．」為稅捐稽徵法第三十五條第一項第一款及第四十
九條前段所明定。二、本件原告起訴意旨詳如事實欄所載，其要點略以行為時所得稅
法第一百零九條關於加徵短估金之規定已於七十八年十二月三十日刪除，依八十五年
七月三十日修正公布之稅捐稽徵法第四十八條之三規定，有從新從輕原則之適用，不
應加徵短估金，財政部另案於八十七年六月九日台財訴第000000000號訴願
決定認短估金為行政罰之一種，有稅捐稽徵法第四十八條之三規定之適用，況且短估
金隨本稅而變動，本稅既提出行政救濟而未確定，短估金自不確定，故本件加徵短估
金顯有違誤等語。三、經查：(一)本案原核定繳款書限繳日期為八十一年六月二十五日
，依上揭稅捐稽徵法規定三十日之不變期限，原告應於八十一年七月二十五日以前申
請復查，原告雖依上開期限於八十一年七月二十四日，就營業成本、投資損失、前三
年核定虧損扣除額及合於勵類目及標準免稅所得等四項，申請復查，惟關於短估金
部分則遲至八十五年三月二十日始申請復查，已逾前揭法定不變期間，有前後二次之
復查申請書附卷可稽，其逾期申請復查甚明。(二)原告七十七年度原預估課稅所得額七
、二二○、四一六元，然行政救濟課稅所得額為一八二、一六九、二○六元，預估額
小於核定課稅所得額達三分之一以上，被告依行為時所得稅法第一百零九條規定，按
其超過三分之一以上部分加徵百分之五短估金五、七一一、二八六元，〔計算方式：
（182,169,206元×2/3－7,220,416元）×5％＝5,711,286元〕，該短估金非屬因原
告違反所得稅法或稅捐稽徵法規定而裁處之「罰鍰」，尚無現行稅捐稽徵法第四十八
條之三從新從輕原則之適用。原告所提財政部八十七年六月九日台財訴第00000
0000號訴願決定將原處分關於葉財記投資股份有限公司七十八年度營利事業所得
稅事件加徵短估金部分認短估金為行政罰之一種，有稅捐稽徵法第四十八條之三規定
適用乙節，因兩案情節不同，而本件系爭短估金且因申請復查逾期而告確定，尚無為
相同認定之理，故原告所稱短估金應有稅捐稽徵法第四十八條之三規定適用之詞，尚
不足採。(三)短估金雖然隨本稅多寡而變動，原告接到被告之初核通知時僅就營業成本
、投資損失、前三年核定虧損扣除額及合於勵類目及標準免稅所得部分等四項申請
復查，就短估金部分未申請復查，尚難以本稅部分尚在行政救濟中未確定便逕認短估
金部分當然未確定。被告初核確定之短估金為八、四七一、八六四元，嗣後重新發單
改為五、七一一、二八六元，此為有利於原告之行為，尚難認被告核課原告短估金有
所違誤。四、綜上所述，本件加徵短估金五、七一一、二八六元，於法尚無不合，被
告駁回原告之復查申請，訴願決定及再訴願決定遞予維持尚無違誤，原告起訴意旨經
查為無理由，應予駁回。
據上論結，本件原告之訴為無理由，爰依行政訴訟法施行法第二條、行政訴訟法第九
十八條第三項判決如主文。
中    華    民    國     八十九      年      十      月     三十一      日
                    最 高 行 政 法 院  第 二 庭
                                審 判 長 法  官      陳  石  獅
                                         法  官      鄭  淑  貞
                                         法  官      彭  鳳  至
                                         法  官      高  啟  燦
                                         法  官      黃  合  文
右  正  本  證  明  與  原  本  無  異
                                         法院書記官  蘇  金  全
中    華    民    國     八十九      年     十一     月       二        日


司法院資訊處製作；財團法人民間司法改革基金會備份。
